【裁判字號】    99,繼,430
【裁判日期】    990618
【裁判案由】    陳報遺產清冊
【裁判全文】
臺灣屏東地方法院民事裁定               99年度繼字第430號
聲  明  人  乙○○
法定代理人  丙○○○
上列聲請人聲請陳報遺產清冊事件，本院裁定如下：
    主  文
聲請駁回。
程序費用由聲請人負擔。
    理  由
一、本件聲請意旨略以：聲請人為被繼承人甲○○之子，被繼承
    人甲○○於民國91年10月2 日死亡，惟其生前有無負債及負
    債多少，均無所悉，爰向本院聲請陳報遺產清冊並為公示催
    告等語。
二、按繼承在民法繼承編施行前開始者，除本施行法有特別規定
    外，不適用民法繼承編之規定；其在修正前開始者，除本施
    行法有特別規定外，亦不適用修正後之規定，民法繼承編施
    行法第1 條定有明文。次按，為限定之繼承者，應於繼承開
    始時起3 個月內，開具遺產清冊呈報法院，97年1 月2 日修
    正前之民法第1156條第1 項定有明文。此條項所謂應於「繼
    承開始時」起3 個月內為之，係指自「被繼承人死亡時」起
    3 個月內之意，至於繼承人是否知悉被繼承人死亡或知悉在
    後，均非所問。
三、經查：聲明人陳稱其為被繼承人甲○○之子及被繼承人於91
    年10月2 日死亡等情，分別有繼承系統表、戶籍謄本及除戶
    戶籍謄本等各1 紙附卷可憑，堪信為真實。惟聲明人於本院
    審理時陳稱其本人及其法定代理人（即生母）於91年10月2
    日被繼承人過世時即已知悉，僅因不諳法律，故未陳報遺產
    清冊，此有本院99年6 月4 日訊問筆錄在卷可稽，是以聲明
    人於被繼承人死亡時即知悉繼承之事實，縱其等不知被繼承
    人在外之債務情形或不諳法律，仍無礙其等因繼承事實之發
    生而依法成為繼承人之法律效果，是以聲請人自當依法於「
    繼承開始時」起3 個月內以書面向法院陳報遺產清冊。惟聲
    請人遲至99年4 月23日始向本院陳報，此有聲請狀上之本院
    收狀戳記為憑，是以依修正前之民法第1156條第1 項規定，
    顯已逾3 個月之呈報期限，其聲請與法不合，應予駁回。
四、民法第1156條於97年1 月2 日公布修正，由原「為限定之繼
    承者，應於繼承開始時起三個月內，開具遺產清冊呈報法院
    。」修正為：「為限定之繼承者，應於繼承人知悉其得繼承
    之時起3 個月內呈報法院。」而民法繼承編施行法第1 條之
    1 第1 項亦同時增訂：「繼承在民法繼承編中華民國96年12
    月14日修正施行前開始且未逾修正施行前為限定或拋棄繼承
    之法定期間者，自修正施行之日起，適用修正後限定或拋棄
    繼承之規定」。因上開民法規定於97年1 月4 日生效施行，
    而本件限定繼承事件係發生於97年1 月2 日民法繼承編公布
    修正施行前，且其法定期間業已屆滿，自無再適用修正後民
    法第1156條規定之餘地，且因聲請人於被繼承人死亡時即已
    知悉，故即使適用新法，其結果亦無不同。然民法繼承編施
    行法第1 條之1 第2 項規定：「繼承在民法繼承編中華民國
    96年12月14日修正施行前開始，繼承人於繼承開始時為無行
    為能力人或限制行為能力人，未能於修正施行前之法定期間
    為限定或拋棄繼承，由其繼續履行繼承債務顯失公平者，於
    修正施行後，得以所得遺產為限，負清償責任。前項繼承人
    依修正施行前之規定已清償之債務，不得請求返還。」並未
    如民法第1156條第1 項規定為限定繼承者「呈報法院」，或
    如民法第1174條第2 項規定拋棄繼承「向法院為之」，是以
    聲請人如符合修正後民法繼承編施行法第1 條之1 第2 項規
    定之情形，仍得於被繼承人之債權人請求聲請人清償繼承債
    務時，於個案提出對繼承債務負有限責任之抗辯，但不因此
    得以聲請限定繼承，附此敘明。
五、依非訟事件法第21條第1項前段，裁定如主文。
中    華    民    國    99    年    6     月    18    日
                  家事庭        法  官  王以齊
以上正本係照原本作成。
如不服本裁定應於送達後10日內向本院提出抗告狀，並繳納抗告
費新臺幣1,000元。
中    華    民    國    99    年    6     月    18    日
                                書記官  賀燕花

司法院資訊處製作；財團法人民間司法改革基金會備份。
